臺灣士林地方法院民事判決　　　　　　　95年度訴字第1299號
原　　　告　甲○○○
訴訟代理人　丙○○
複　代理人　梁治律師
被　　　告　乙○○
訴訟代理人　林秀蓉律師
上列當事人間請求確認抵押權不存在事件，本院於民國96年8 月
15 日言詞辯論終結，判決如下：
    主      文
原告之訴駁回。
訴訟費用新台幣壹萬肆仟捌佰陸拾元由原告負擔。
    事實及理由
壹、程序方面
    按訴狀送達後，原告不得將原訴變更或追加他訴，但請求之
    基礎事實同一者，不在此限，民事訴訟法第255 條第1項第2
    款定有明文。本件原告起訴時，其訴之聲明為「確認被告就
    坐落台北市○○區○里○段○○○段187-2 、187-8 、187-
    9 、187-18地號等4 筆土地，於民國68年6 月26日向台北市
    中山地政事務所收件內湖字第8346號所設定新台幣（下同）
    140 萬元，存續期間自68年6 月20日起至71年6 月19日止之
    抵押權不存在」，嗣變更為「確認被告就坐落台北市○○區
    ○里○段○○○段187-2 、187-8 、187- 9、187-18地號等
    4 筆土地，於民國68年6 月26日向台北市中山地政事務所收
    件內湖字第8346號所設定140 萬元，存續期間自68年6 月20
    日起至71年6 月19日止之抵押債權不存在」。經核原告所為
    訴之變更，係將訴請確認之標的由「抵押權」變更為「該抵
    押權所擔保之債權」，又原告原起訴主張上開抵押權不存在
    之理由，即為其所擔保之債權不存在，是其變更後之爭點與
    原訴並無不同，相關訴訟及證據資料亦可繼續援用，應堪認
    其請求之基礎事實為同一，揆諸前揭法條規定，原告上開訴
    之變更，自應准許，合先敘明。
貳、實體方面
一、原告起訴主張：系爭坐落台北市○○區○里○段○○○段
    187-2 、187-8 、187-9 、187-18地號等4 筆土地，原為訴
    外人陳嘉惠所有，並於68年6 月29日以上開土地為被告設定
    權利價值140 萬元之第一順位抵押權，然上開抵押權所擔保
    之債權並不存在，且縱認存在，因被告自上開債權之約定清
    償日即71年6 月19日起之15年內，均未行使請求權，該債權
    亦因時效完成而消滅。又訴外人陳嘉惠業於美國洛杉磯時間
    2003年5 月7 日死亡，原告為陳嘉惠之唯一繼承人，則陳嘉
    惠就上開土地之一切權利，自應由原告繼受取得。另查，上
    開4 筆土地係位在台北市內湖區第五期市地重劃區內，因未
    達分配土地之標準，故由台北市政府以現金33,936,000元補
    償，並依法邀集相關權利人協調，然被告拒絕協商，並主張
    上開抵押權所擔保之債權仍然存在，顯已致原告在法律上之
    地位有不安之危險，而有起訴確認之必要。為此，訴請確認
    系爭抵押權所擔保之債權不存在等語。並聲明：確認被告就
    坐落台北市○○區○里○段○○○段187-2 、187-8 、187-
    9 、187-18地號等4 筆土地，於68年6 月26日向台北市中山
    地政事務所收件內湖字第8346號所設定140 萬元，存續期間
    自68年6 月20日起至71年6 月19日止之抵押債權不存在。
二、被告則以：(一)原告主張其訴請確認系爭抵押債權不存在之確
    認利益，在於否定被告就台北市政府所核發之系爭土地補償
    費有優先受領權，以確保其領取該補償費之權利云云，然被
    告就系爭土地之補償費，業已對陳嘉惠提起讓與補償費請求
    權之訴，並經臺灣台北地方法院以95年度重訴字第198 號判
    決陳嘉惠應將其對台北市政府就系爭土地補償費之給付請求
    權讓與被告確定，則原告就系爭土地之補償費自無任何權利
    可言，其訴請確認系爭抵押債權不存在，顯無確認利益。(二)
    原告自承系爭抵押權係為擔保被告對於陳嘉惠之140 萬元投
    資款返還請求權，且該投資款迄今尚未返還，則系爭抵押權
    所擔保之債權自非不存在。又消滅時效完成之效力，僅發生
    拒絕給付之抗辯權，而非使債權本身當然消滅，故原告訴請
    確認系爭抵押權所擔保之債權不存在，顯無理由。實則，系
    爭土地係被告信託登記於陳嘉惠名下，並為擔保陳嘉惠履行
    信託登記契約之相關義務，而以系爭土地為被告設定140 萬
    元之抵押權，此有協議書及印鑑證明可資佐證，故系爭抵押
    權所擔保之債權仍然存在，並未消滅等語，資為抗辯。並聲
    明：原告之訴駁回。
三、兩造不爭執之事實：
  (一)系爭台北市○○區○里○段○○○段187-2 、187-8 、187-
    9 、187-18地號土地原登記為原告之母陳嘉惠所有，陳嘉惠
    並於68年6 月29日以上開土地為被告設定權利價值140 萬元
    之第一順位抵押權。
  (二)上開土地屬於台北市內湖區第五期市地重劃區，因未達分配
    土地之標準，故由台北市政府以現金33,936,000元補償，惟
    迄今尚未發放。
  (三)訴外人陳嘉惠已於西元2003年5 月7 日死亡（美國洛杉磯時
    間），原告為其唯一繼承人。
  (四)被告於95年間對陳嘉惠提起返還信託物之訴，經臺灣台北地
    方法院以95年度重訴字第198 號判決陳嘉惠應將其對台北市
    政府就上開土地重劃後未分配土地之補償費請求權讓與被告
    ，並於95年11月16日核發確定證明書。
四、本件經依民事訴訟法第271 條之1 準用同法第270 條之1 第
    1 項第3 款規定，整理並協議簡化爭點後，兩造同意協議簡
    化後之爭點為：(一)本件確認之訴有無確認利益？(二)系爭抵押
    權所擔保之債權是否已不存在？（本院卷第184 頁）茲就上
    開爭點，析述本院得心證之理由如下：
  (一)按確認之訴非原告有即受確認判決之法律上利益者，不得提
    起。所謂即受確認判決之法律上利益，係指法律關係之存否
    不明確，原告主觀上認其在法律上之地位有不安之狀態存在
    ，且此種不安之狀態，能以確認判決將之除去者而言，最高
    法院著有52年台上字第1240號判例可資參照。本件原告主張
    系爭抵押權所擔保之債權不存在，從而被告就系爭土地之補
    償費即無優先領取之權利，然被告否認原告之主張，並認系
    爭抵押權所擔保之債權仍然存在，則兩造間就系爭抵押權所
    擔保之債權是否存在，即顯有爭執而不明確，且致原告能否
    排除被告之優先領取權而直接受領系爭補償費之法律上地位
    有不安之狀態存在，而此種狀態復得以對於被告之確認判決
    除去之，參諸前開判例意旨，自應認原告有即受確認判決之
    法律上利益存在。又被告雖稱其已對陳嘉惠提起讓與補償費
    請求權之訴，並經臺灣台北地方法院以95年度重訴字第198
    號判決陳嘉惠應將其對台北市政府就系爭土地補償費之給付
    請求權讓與被告確定，故原告就系爭土地之補償費應無任何
    權利存在，其訴請確認系爭抵押債權不存在，顯無確認利益
    云云，然查，訴外人陳嘉惠早於美國洛杉磯時間2003年5 月
    7 日死亡，是被告於95年間提起前開訴訟時，其起訴之對象
    顯已不存在，又法院之裁判旨在確定私權之存否，使私法上
    之利益或不利益歸屬於受裁判之當事人，故在一造當事人於
    起訴時即已不存在之情形，縱因法院未依職權為必要之調查
    ，致誤對該不存在之當事人為實體上之裁判，仍應認該裁判
    無任何效力可言，是被告執前揭判決主張原告就系爭土地之
    補償費已無領取之權利，並進而辯稱原告提起本件確認之訴
    無確認利益云云，自無可採。至被告所舉最高法院68年11月
    30 日68 年度第3 次民事庭庭長會議決議，係指當事人提起
    上訴或抗告後死亡之情形，與前述當事人於起訴時即不存在
    之情形尚屬有別，自無從逕予參考援用，併予敘明。
  (二)再查，原告主張系爭抵押權之設定，係因被告曾隱名投資陳
    嘉惠開設之餐廳，後因虧損，而要求陳嘉惠返還140 萬元之
    投資款，系爭抵押權即為擔保陳嘉惠返還140 萬元之投資款
    予被告，又該筆款項迄今尚未返還被告等情，業據原告陳明
    在卷（本院卷第127 、145 頁），則依原告前開主張，該抵
    押權所擔保之債權自非不存在，甚為明確。原告雖又主張上
    開債權業已罹於時效而消滅云云，然按民法第144 條第1 項
    所定關於時效完成後之效力，係採抗辯權發生主義，即債權
    於時效完成後，僅使債務人取得拒絕給付之抗辯權，至債權
    人之請求權或債權並不因而消滅，是原告所主張之前揭債權
    ，縱因被告未於15年間行使而致時效完成，亦不因而消滅甚
    明。從而，原告主張該抵押債權業已消滅，並據以提起本件
    確認該抵押債權不存在之訴，自無理由，應予駁回。
五、本件判決基礎已臻明確，兩造其餘攻防方法及訴訟資料經本
    院斟酌後，核與判決結果不生影響，故不另一一論述，併此
    敘明。
六、本件訴訟費用額確定為14,860元，並應由原告負擔，爰併諭
    知如主文第2 項所示。
七、據上論結，原告之訴為無理由，依民事訴訟法第78條、第87
    條第1 項判決如主文。
中　　華　　民　　國　　96　　年　　9 　　月　　7 　　日
                  民事第一庭法  官  馬傲霜
以上正本係照原本作成。
如對本判決上訴須於判決送達後20日內向本院提出上訴狀。
中　　華　　民　　國　　96　　年　　9 　　月　　13　　日
                            書記官  許秋莉
